【裁判字號】    97,重上更(一),12
【裁判日期】    980421
【裁判案由】    確認抵押債權不存在等
【裁判全文】
臺灣高等法院臺南分院民事判決  97年度重上更(一)字第12號
上  訴  人  京城商業銀行股份有限公司
法定代理人  丙 ○ ○
訴訟代理人  許 良 宇  律師
被上  訴人  乙 ○ ○
            甲 ○ ○
共      同
訴訟代理人  楊 丕 銘  律師
上列當事人間請求確認抵押債權不存在等事件，上訴人對於民國
88年07月13日臺灣臺南地方法院第一審判決（86年度重訴字第84
號）提起上訴，判決後，經最高法院第一次發回更審，本院於98
年4月7日言詞辯論終結，判決如下：
    主  文
上訴駁回。
第二審訴訟費用由上訴人負擔。
    事實及理由
甲、程序方面：
一、上訴人即原台南區中小企業銀行股份有限公司，已於民國（
    下同）九十五年五月三日變更公司名稱為京城商業銀行股份
    有限公司，並向主管機關經濟部為變更登記完畢，有上訴人
    所提出之經濟部九十五年三月二十四日經授商字第09501052
    420號函影本一紙在卷可稽（見本院上訴卷第224頁），上訴
    人為此請求更正上訴人名稱為京城商業銀行股份有限公司，
    核無不合，應予准許。
二、按當事人喪失訴訟能力或法定代理人死亡或其代理權消滅者
    ，訴訟程序在有法定代理人或取得訴訟能力之本人，承受其
    訴訟以前當然停止；惟有訴訟代理人者不適用之；另承受訴
    訟人，於得為承受時，應即為承受之聲明；民事訴訟法第一
    百七十條、第一百七十三條及第一百七十五條第一項分別定
    有明文參照。本件上訴人京城商業銀行股份有限公司原法定
    代理人蘇松輝已於本院審理中請辭而卸任，由丙○○自九十
    七年八月二十八日代理，並自九十八年一月九日正式繼任，
    已由上訴人具狀聲明承受訴訟，有其所提出之聲明承受訴訟
    狀及行政院金融監督管理委員會函影本共二份在卷可參（見
    本審卷第152至153、189頁），經核與前開規定相符，應准
    其承受訴訟。
三、次按民事訴訟法第二百四十七條所謂即受確認判決之法律上
    利益，係指因法律關係之存否不明確，致原告在私法上之地
    位有受侵害之危險，而此項危險得以對於被告之確認判決除
    去之者而言；故確認法律關係成立或不成立之訴，苟具備前
    開要件，即得謂有即受確認判決之法律上利益，縱其所求確
    認者為他人間之法律關係，亦非不得提起（最高法院42年度
    台上字第1031號判例參照）。本件上訴人對被上訴人等所主
    張渠等間之系爭債務關係，係遭上訴人之職員陳翠梅所冒貸
    者，惟為上訴人所否認，則兩造既有爭執，且系爭債務存在
    與否，復關係被上訴人等是否有系爭抵押債務之負擔，被上
    訴人私法上之地位即有受侵害之危險，且得以本件確認之判
    決除去，揆諸前揭說明，被上訴人等提起本件確認之訴，自
    即受有確認判決之法律上利益，亦應予准許。
乙、實體方面：
壹、上訴人部分：
  (一)原判決廢棄。
  (二)被上訴人等在第一審之訴駁回。
二、上訴人於本院審理時之陳述除與原審及本院前審判決記載相
    同者予以引用外，並補以下列等語，資為抗辯：
  (一)按民法債編施行法第一條規定：「民法債編施行前發生之債
    ，除本施行法有特別規定外，不適用民法債編之規定；其在
    修正施行前發生者，除本施行法有特別規定外，亦不適用修
    正施行後之規定。」而本件係發生於民法債編修正施行前，
    自有當時即修正前民法第四百六十五條規定：「使用借貸，
    因借用物之交付而生效力」之適用。系爭十一筆借款（即原
    審判決書附表三編號1.至11.之借款﹚，除有被上訴人書立之
    相關契據為證外，上訴人亦皆已撥入被上訴人等帳戶，被上
    訴人就此亦不爭執，則上訴人既將系爭借款存入被上訴人之
    帳戶，自屬交付借用物予被上訴人收受，依首揭規定兩造間
    即已成立消費借貸關係甚明。
  (二)被上訴人不爭執之（81年05月14日）借款一百萬元、（81年
    10月12日）借款三百萬元、（81年12月23日）借款一百萬元
    、（82年01月18日）借款一百萬元等四筆，與有爭執之（81
    年6月9日）借款四百萬元、（81年11月11日）借款三百萬元
    、（82年03月12日）借款一百萬元等三筆，均有因貸款申請
    書或本票上所蓋被上訴人乙○○之印文非屬申請貸款用之印
    鑑章，而再行在同一申請書或本票上補蓋正確印鑑章之情形
    ，同為誤蓋印章，嗣後再行更正補蓋，並無不同，何以被上
    訴人得主張「已還款者非冒貸」、「未還款者為冒貸」？且
    陳翠梅又何能如此就被上訴人之不同印章盜用自如？陳翠梅
    前此既已盜用印章，但因非借款印鑑，必須補蓋印鑑時，則
    陳翠梅又以何種理由騙使被上訴人補蓋？足見被上訴人所辯
    ，實難想像，委無可採。質言之，上開七筆借款之借款申請
    書皆有「原先誤蓋印章，嗣後再行更正補蓋」之情事，顯非
    被上訴人宣稱「趁伊辦理正常借款時盜蓋印章」所能合理解
    釋；蓋如何蓋用兩種不同印文，但一類為盜蓋之有爭執借款
    ，另一類則為非盜蓋之無爭執借款，殊難令人想像。亦即，
    被上訴人以其誤交印章補蓋為由，就未清償之借款主張係陳
    翠梅冒貸，另對已清償之借款（亦有補蓋印章）即認無爭議
    ，其選擇承﹙否﹚認債務所憑證據為何？皆未見被上訴人舉
    證說明，顯見被上訴人所辯不足採憑。而原審判決書附表三
    編號1.至11.之十一筆借款，亦皆由上訴人營業部開立台灣銀
    行為付款人之本行支票，後存入陳翠梅、曾蔡玉華（被上訴
    人甲○○之母）、黃淑琴（被上訴人乙○○診所護士）、陳
    盈守等人帳戶，可認定該等借款確屬真正。
  (三)被上訴人已不爭執兩造間於被上訴人初次貸款時確存在原審
    判決書附表三編號1.至5.、8.、10.至11.及13.所示九筆借款之
    借貸關係，其雖辯稱初貸非冒貸、展貸始係冒貸云云，惟兩
    造間不爭執之九筆借款的借貸關係，其「初次貸款」與「展
    期貸款」時之借款申請書皆同由陳翠梅代為填寫並簽名。依
    最高法院發回意旨，足可證明不論初貸抑或展貸，陳翠梅皆
    係因其與被上訴人間之個人關係，而代理被上訴人所為。縱
    被上訴人僅承認其不爭執部分貸款為有授權而否認有爭執部
    分貸款為其所授權，因該九筆借貸關係之「初次貸款」與「
    展期貸款」皆係被上訴人代理人陳翠梅代為填寫並簽名，且
    皆蓋有被上訴人約定留於上訴人處之印鑑印文，被上訴人既
    未告知上訴人就各該貸款之展貸未授代理權予陳翠梅，上訴
    人自無從辨別陳翠梅就各該筆貸款是否為無權代理，依民法
    第一百六十九條規定：「由自己之行為表示以代理權授與他
    人，或知他人表示為其代理人而不為反對之表示者，對於第
    三人應負授權人之責任。」被上訴人顯應就系爭貸款之展期
    負表見代理之責。
  (四)被上訴人訴訟代理人於  鈞院前審準備程序時（89年04月21
    日）自認：「我們從未拿錢給陳翠梅償還銀行借款被陳翠梅
    侵占。」被上訴人雖再辯稱：該等借款皆經被上訴人將清償
    款項交付予陳翠梅收受，而已發生對上訴人清償之效力云云
    ，已與其自認之事實相悖，復無民事訴訟法第279條第3項情
    事，自無足採。況陳翠梅實係被上訴人辦理私人事務之被上
    訴人代理人，被上訴人縱有將其清償款項交予陳翠梅收受而
    遭其侵占挪用，其風險自應由被上訴人承擔，對上訴人亦不
    生任何清償效力，況依被上訴人不爭執之陳翠梅自白書記載
    （上訴人否認其真正），亦未提及其侵占被上訴人擬清償上
    訴人款項等情事，反而謂「保證於六十日內清償私自挪用黃
    醫師家人之存摺、定存、會仔之款項」。且依卷內事證所示
    ，被上訴人事實上根本未有任何將清償款項交予陳翠梅之情
    事，益徵其辯不足採信：
  (五)就本件借貸事務並非上訴人員工之職務範圍，是兩造間就系
    爭借款之借貸關係應屬存在。依卷內證據所示，被上訴人所
    不爭執之貸款係同由代其辦理貸款事宜之陳翠梅代為簽名，
    借款亦均流向陳翠梅、陳盈守或曾蔡玉華等人帳戶，又被上
    訴人存摺有陳翠梅之註記（如「還放款」、「入阿媽」、「
    入曾蔡玉華」帳戶等），且陳翠梅為被上訴人甲○○在彰化
    銀行帳戶之聯絡人，足證陳翠梅乃代被上訴人辦理私人事務
    （包括本件貸款事宜），實係被上訴人代理人。況系爭貸款
    之相關書件與資金流向既與被上訴人所不爭執之貸款或初貸
    情況完全相同，被上訴人曷能主張「展貸才是冒貸」？其所
    謂「初貸非冒貸」、「已還借款非冒貸」，論理上至為不通
    ，實不能指系爭貸款即屬冒貸至明。尤以，存戶向銀行取款
    時，應攜存摺為憑並以登帳；因系爭借款皆已撥入被上訴人
    乙○○帳戶，縱陳翠梅有盜蓋被上訴人印鑑之取款憑條，陳
    翠梅欲取款轉帳，亦應憑存摺辦理，故存摺即有該等借款撥
    入及轉出之記載。參以被上訴人已於鈞院前審自認當時其存
    摺在其持有中，衡情而論，倘陳翠梅真於該段期間內有多次
    冒貸行為，何以執有存摺且存摺上皆有該等借款出入記載之
    被上訴人皆不知此事？足證被上訴人於當時即知陳翠梅為其
    辦理貸款，顯非冒貸，自不能事後反悔推諉免責。
  (六)陳翠梅自七十九年十二月一日至八十三年一月六日任職於上
    訴人儲蓄部（臺南市○○路○段71、73號），自八十三年一
    月十六日至八十四年三月十三日任職於上訴人府城分行（臺
    南市○○路○段15號），亦即於系爭借款期間，陳翠梅並未
    任職於上訴人營業部（臺南市○○路○段0506號）。上訴人
    之各該分行地址殊異，且各該分行有各自之營業人員，業績
    更有相互競爭，實無可能由儲蓄部或府城分行人員參與營業
    部業務而增加營業部之業績。質言之，陳翠梅於系爭借款期
    間，皆非於被上訴人往來之分行任職。況上訴人從無到府服
    務之工作項目，且非上訴人指派擔任代理人，辦理貸款業務
    之職員，至於被上訴人主張陳翠梅曾任「涉外人員」，實非
    所謂到府服務，所謂涉外工作，是指不在辦公室內之工作，
    如同業間業務連絡、本行之各分行間業務聯絡、到票據交換
    所或法院接洽業務之類，陳翠梅雖曾任涉外人員，然在本件
    之貸款申辦期間，並未任涉外人員，反係擔任全日留守銀行
    為客戶提供臨櫃服務之職務，益證陳翠梅乃基於其與被上訴
    人間之私人關係，在公暇之餘代被上訴人辦理相關事宜，應
    係陳翠梅個人為被上訴人提供之額外服務，顯非其職務之範
    圍。
  (七)證人黃淑琴係被上訴人乙○○診所之護士、曾蔡玉華更係被
    上訴人甲○○之母，與被上訴人有密切之親誼關係，顯與被
    上訴人同因渠等與陳翠梅之私人關係，基於特殊信賴關係委
    由陳翠梅代為處理渠等私人事務，而將其存摺印章交付陳翠
    梅保管。而系爭貸款既與被上訴人所不爭執之貸款同流向曾
    蔡玉華、黃淑琴等人，又豈能單憑黃、曾蔡二人之證詞認定
    系爭貸款為陳翠梅所冒貸？
  (八)被上訴人另辯稱：上訴人於案發後曾貸予被上訴人之三千萬
    元，而誆指上訴人亦承認系爭借貸關係不存在云云，惟上訴
    人於案發後（83年07月21日）所貸予被上訴人之三千萬元係
    屬被上訴人另案向上訴人申貸之無擔保（信用）放款，且另
    有長榮管理學院多位董事擔任連帶保證人，核與本件擔保放
    款無關，併此敘明。
貳、被上訴人部分：
一、聲明：求為判決：上訴駁回。
二、本件被上訴人等於原審起訴主張：渠等二人為夫妻，均在上
    訴人銀行（即更名前之台南區中小企業銀行股份有限公司）
    申設帳戶而為金錢之出入，前於七十一年八月三日以附表一
    所示不動產，設定本金為九百萬元之最高限額抵押權向上訴
    人借款，期間均有借有還；嗣被上訴人乙○○因籌設長榮管
    理學院之需，於七十六年七月二十五日及八十年八月一日，
    分別再設定二千一百萬元及三千六百萬元之本金最高限額抵
    押權，以便調度資金之需，惟被上訴人所借之款項均已還清
    。因上訴人自七十六年間起，指派其職員陳翠梅負責對被上
    訴人等之服務事宜後，被上訴人等與上訴人銀行間之存、放
    款等手續往來，均交由陳翠梅處理，陳翠梅確係上訴人之代
    理人，其中附表三編號1.至11.之系爭貸款四千五百五十萬元
    ，均係陳翠梅於初貸或展貸時利用其職務之機會以偽造文書
    方式向上訴人冒貸詐騙取得，均與被上訴人等無關，被上訴
    人等與上訴人間就陳翠梅所冒貸之款項，並無借貸之關係存
    在（陳翠梅利用職務冒貸者應有如附表三所示之13筆，金額
    總計為5,200 萬元，惟案發後上訴人拍賣陳翠梅之土地，已
    清償如附表三編號12.、13.所示2筆借款，合計650萬元，故剩
    餘4,550 萬元），且被上訴人等不知陳翠梅利用其職務之便
    ，乘機多次盜蓋被上訴人等印章在空白之借款申請書、借據
    、取款憑條上，先後偽辦初貸或展貸借款十三筆，金額總計
    為五千二百萬元，自應責難上訴人所派非人，並應由上訴人
    自行承擔，不能推諉由被上訴人等負責，且該等貸款均未在
    被上訴人等之帳內兌現，益徵被上訴人等對上訴人未有抵押
    債務；乃上訴人竟以附表三編號1.至11.所示之四千五百五十
    萬元債權，向法院聲請對被上訴人等所有之如附表一所示之
    不動產施以強制執行，被上訴人等自有即受確認判決之利益
    。爰提起本件訴訟，求為判命；(一)確認被上訴人等就如附表
    一所示之不動產，以上訴人為債權人，於七十一年八月二十
    三日設定九百萬元、七十六年七月二十五日追加設定二千一
    百萬元、八十年八月一日再追加設定三千六百萬元之本金最
    高限額抵押權，未有四千五百五十萬元之抵押債務存在。(二)
    原審法院（85年度執字第011819號）民事強制執行程序應予
    撤銷之判決等語（原審為被上訴人等勝訴之判決）。
三、被上訴人等於本院審理時之陳述除與原審及本院前審判決記
    載相同者予以引用外，並補稱：
  (一)本件只要代表上訴人銀行之陳翠梅於服務乙○○時確有不法
    情事者，則上訴人即應就陳翠梅之不法行為負連帶責任，此
    際上訴人之其他受僱人莊淑德、黃春美、劉昭霖等人是否為
    陳翠梅之共犯及是否遭判決有罪者即均於上訴人之連帶責任
    毫無影響。
  (二)關於陳翠梅冒貸「至少」五千二百萬元之事實，按被上訴人
    乙○○依所設定之六千六百萬元之抵押權，可在五千二百五
    十萬元之額度內視需要陸續向上訴人銀行借款，而被上訴人
    乙○○於八十二年九月二十九日將積欠上訴人銀行之所有借
    款全部還清後，應尚有五千二百五十萬元之可貸額度。嗣被
    上訴人乙○○為要給付予昇泰營造工程款，乃於八十三年五
    月間始又經由陳翠梅欲向上訴人貸款六百萬元，依往常作業
    情形，上開六百萬元貸款應可在一、二日之內核撥，然此次
    陳翠梅卻遲延大約七日始將上開六百萬元貸款交付予乙○○
    ，被上訴人乙○○等一方面因此而對陳翠梅稍存疑惑、二方
    面亦欲查問清楚上開六百萬元貸款之每月應繳利息若干，乃
    向上訴人銀行查詢，未料上訴人銀行之人員竟告稱「你又沒
    借這筆六百萬元，付什麼利息」，被上訴人等發覺有異，乃
    於八十三年五月十三日試探性地向上訴人銀行之總經理柯月
    輝電稱欲再借款而可貸餘額尚有多少云云，柯月輝查後告稱
    「你的可借額度是五千二百五十萬元，巳借了五千二百萬元
    ，只剩五十萬元的額度可借了」云云，至此被上訴人始悉陳
    翠梅巳將被上訴人乙○○之可貸額度由五千二百五十萬元冒
    貸至僅餘五十萬元，而陳翠梅為免東窗事發乃自籌該筆六百
    萬元款項，因此才遲延大約七日始將該筆六百萬元借款佯稱
    係上訴人銀行之撥款而交付予乙○○。被上訴人乙○○等於
    電話中當即向柯月輝總經理表示「我只有在最近幾天借了六
    百萬元，我沒有借五千二百萬元，你們內部有問題」云云。
    以上事實，並經柯月輝總經理證稱：「是乙○○太太問我他
    的動用額度還有多少，我回答要問營業部，後來查出後，我
    告訴他還有五十萬元，他說他沒有用那麼多，他只借六百萬
    元，他認為有問題。」。從而，被上訴人主張自八十二年九
    月二十九日將貸款全部還清後，僅在八十三年五月間經由陳
    翠梅向上訴人借款六百萬元而未曾借貸五千二百萬元。又上
    開陳翠梅自行籌款六百萬元並佯稱係上訴人之撥款交付予乙
    ○○之款項，實與陳翠梅在八十三年五月前所業巳冒貸借取
    之「至少」五千二百萬元無關，而不得混為一談。依陳翠梅
    之自白書並未承認被上訴人乙○○於八十三年五月間實際上
    所借之六百萬元係包含在陳翠梅向上訴人銀行冒貸之五千二
    百萬元內，且由已知之十三筆合計五千二百萬元冒貸款項中
    ，並無乙筆六百萬元之貸款者已可明確得證。故上訴人辯稱
    ：被上訴人所指五千二百萬元冒貸中至少有六百萬元部分係
    乙○○正常真實之貸款云云，顯無可取。
  (三)依授信明細表上載稱截止餘額日期為八十三年五月十三日、
    印表日期為八十三年五月十八日，其內容顯然係被上訴人乙
    ○○在八十三年五月十三日向柯月輝查詢餘額，而柯月輝係
    在八十三年五月十三日之後幾日列印授信明細表後攜至乙○
    ○處將該授信明細表交予乙○○，是上開授信明細表可資證
    明上訴人於八十三年五月間巳然知悉本件冒貸之爭議。其後
    柯月輝總經理即又率同陳芳烈副總攜來對帳單至乙○○處，
    當時證人蘇黃智惠也在場，乙○○當場閱後稱「我沒有收過
    這份對帳單，還有這份對帳單上怎麼會是陳翠梅的筆跡呢」
    ，柯月輝總經理當場嚇了一跳地稱「對哦，這是陳翠梅的筆
    跡，怎麼會這樣呢」，乙○○即質疑稱「你們銀行的對帳單
    難道是由陳翠梅填寫的嗎」，至此柯月輝總經理已然確知本
    件係由陳翠梅於執行職務之際冒貸無誤，因此柯月輝總經理
    即允稱本件欠款由上訴人逕向陳翠梅追討而不會影響及於乙
    ○○之權益，當時柯月輝還向同去之陳芳烈副總稱此事只能
    暗中處理而不能讓陳翠梅知悉以免打草驚蛇云云。以上事實
    ，不但有對帳單可稽，亦經證人蘇黃智惠於一審結證屬實。
    再者，由於上訴人銀行於八十三年五月間已然知悉本件冒貸
    五千二百萬元之爭議，則在經驗法則上，若非上訴人銀行業
    已認同該五千二百萬元借款係遭其職員陳翠梅所冒貸，而與
    乙○○無關，則上訴人銀行絕不可能於嗣後之八十三年七月
    二十一日願再撥借三千萬元予乙○○。
  (四)被上訴人乙○○於當初提出刑事自訴時所主張之五千二百萬
    元即係包含在前揭之五千八百五十萬元中，其後隨著刑事自
    訴案件各項資料之逐一浮現，始再發現陳翠梅其實尚另冒貸
    六百五十萬元。而之所以會有初貸並非冒貸、而展貸係屬冒
    貸之情形發生者，實係上訴人乙○○於初貸之清償期屆至前
    ，業經由陳翠梅將初貸清償，然而陳翠梅卻於代表台南中小
    企銀收受乙○○之清償款後，並未用以清償而將之侵占，在
    此情形下，倘若陳翠梅於初貸清償期屆至時不盜蓋乙○○之
    印鑑辦理展貸者，則必使陳翠梅之上開職務上侵占犯行暴露
    無遺，因此陳翠梅乃在初貸清償期屆至時以預先利用機會盜
    蓋乙○○印鑑之文件，冒用乙○○名義辦理展貸，從而造成
    初貸並非冒貸、而展貸係屬冒貸之情形（此亦係冒貸）。再
    按，正由於此筆款項之初貸並非冒貸，致乙○○之存摺中顯
    現該筆貸款之撥入情形，致陳翠梅就此即不須動手腳加以隱
    匿，而在展貸之場合則由於上訴人並無實際撥款至乙○○存
    摺，致該筆款項之展貸雖係冒貸，仍不會顯現於乙○○之存
    摺中。又其實陳翠梅之冒貸細分係有「初貸及展貸均係冒貸
    」、「初貸非係冒貸而展貸始係冒貸」等不同類型，由於均
    係冒貸致乙○○先前主張時乃一概以冒貸稱之，而未加以具
    體精確地細分說明。
  (五)上訴人辯稱：  鈞院前審判決附表三中除編號9.之（82年03
    月05日）八百萬元、編號12.之（82年06月21日）二百五十萬
    元等兩筆，因被上訴人乙○○存摺遭陳翠梅塗改，而認定該
    兩筆顯係遭陳翠梅冒貸外，其餘貸款之存摺則因未遭陳翠梅
    塗改致乙○○應可自存摺中察知，而乙○○卻未於察知當時
    表示異議者，可證其餘貸款應已得乙○○同意而非冒貸云云
    。惟被上訴人乙○○、甲○○之印鑑固係由乙○○保管，然
    乙○○之存摺則因其他多次真正貸款之辦理而常交付予陳翠
    梅，陳翠梅於每次辦畢未必即返還（按：乙○○當時因信任
    陳翠梅身為台南中小企銀之承辦人員、且印鑑章又由乙○○
    自己保管致就此不以為意），而當陳翠梅返還乙○○之存摺
    後則該存摺大都係由甲○○保管，就此則陳翠梅之自白書亦
    陳稱「本人居於銀行之立場為黃醫師辦理（包括要求其交付
    存摺‧‧等）。」可證法官詢問：「存摺是否你自行保管？
    」時，被上訴人係針對該存摺未交付予陳翠梅而在被上訴人
    手中時之情況答稱此情況「大都是由我太太在保管」，而非
    由乙○○自己保管；由於被上訴人之正常真正之貸款亦屬不
    少，且陳翠梅又並非係於每次辦畢正常真正之貸款後均將存
    摺返還予乙○○，致乙○○乃無從記憶曾各於何時將存摺交
    付予陳翠梅、而陳翠梅又曾各於何時將存摺返還予乙○○、
    且乙○○於一段期間後取回存摺時，依人情之常，亦僅會注
    意最近曾有之正常真正之貸款出入，而不疑存摺內之其餘出
    入，此乃人之常情。而陳翠梅則可能考慮到如將全部之十三
    筆冒貸款項之存摺登載全數予以塗改者，則乙○○之存摺上
    將會出現二十六列之塗改情形而過於滿目瘡痍，反易引起乙
    ○○之加倍注意，故陳翠梅重點挑出少數較為敏感之冒貸予
    以塗改，因此陳翠梅所採取之策略便係儘量不於正常真正之
    貸款辦畢後交還存摺予乙○○，然於必須交還存摺予乙○○
    時，則與該次「必須交還存摺予乙○○」之時點最為接近之
    冒貸案之存摺登載資料，當然係最容易為乙○○所注意而屬
    最為敏感者，致陳翠梅就此等最為敏感之冒貸案存摺登載當
    然必須毫不考慮地予以塗改，以免為乙○○所發現。至於其
    他與該次「必須交還存摺予乙○○」之時點較不接近之冒貸
    案之存摺登載資料，則本來未必引起乙○○之注意，而如亦
    予塗改者則將因塗改過多，致反而引起乙○○之注意，以故
    陳翠梅就之乃寧願不予塗改，而事實證明陳翠梅此種利用人
    性心理弱點之策略確實奏效，致乙○○未能及時發現陳翠梅
    之冒貸情事。
  (六)上訴人銀行所僱用之陳翠梅，不論是在上訴人銀行內或至被
    上訴人之住處，其為拓展上訴人銀行之放款業績，而辦理上
    開可貸額度內之相關業務時，應被認定陳翠梅係上訴人銀行
    之代表人或代理人或使用人，如此認定毫無疑問地係合於如
    上所述之法秩序期待。次按一般銀行為爭取大客戶則常提供
    到府服務，尤其除較具競爭優勢之台灣銀行、三商銀等以外
    ，較不具競爭優勢之銀行（上訴人銀行即是）更加如此，此
    乃眾所週知之事實，是上訴人銀行對於大客戶提供到府服務
    者不但係屬事實、亦且乃勢所必然。
  (七)依舉證法則，本件係上訴人應就其主張之「陳翠梅係居於被
    上訴人之代表人、代理人或使用人之地位」之事實負舉證責
    任，而非被上訴人應就所主張之「陳翠梅係居於上訴人之代
    表人、代理人或使用人之地位」之事實負舉證責任。然上訴
    人迄今並未舉證，致本件益應認定「陳翠梅係居於上訴人之
    代表人、代理人或使用人之地位」之事實為真。按陳翠梅既
    為上訴人之職員，則其攜帶與銀行貸款事務相關之各項文件
    資料，至被上訴人處辦理各項上訴人之作業手續者，原則上
    陳翠梅自係居於上訴人銀行之代表人、代理人或使用人之地
    位，至於此際之陳翠梅居於被上訴人之代表人、代理人或使
    用人之地位者毋寧係屬例外、變態之事實，依舉證法則，上
    訴人自應負舉證責任。而上訴人迄今僅舉證主張陳翠梅於本
    件貸款時期係任職於總行儲蓄部，而非本件貸款主辦之總行
    營業部，致上訴人不可能指派陳翠梅到府為被上訴人服務本
    件貸款相關事宜云云。惟上訴人之上開舉證其實僅止證明「
    陳翠梅於本件貸款時期係任職於總行儲蓄部而非本件貸款主
    辦之總行營業部」之事實，至於就「上訴人並未指派陳翠梅
    到府為被上訴人服務」之待證事實則並未舉證，而係依上開
    已證之「陳翠梅於本件貸款時期係任職於總行儲蓄部而非本
    件貸款主辦之總行營業部」之事實加以推理而得，由於上開
    已證事實與待證事實間並無必然關係而僅有或然關係（亦即
    雖陳翠梅於本件貸款時期係任職於總行儲蓄部，而非本件貸
    款主辦之總行營業部，然上訴人可能指派陳翠梅、亦可能不
    指派陳翠梅到府為被上訴人服務，非謂上訴人必不可能指派
    陳翠梅到府為被上訴人服務），致上訴人之上開推理乃不能
    被認為已盡其舉證責任，從而本件已應認定「陳翠梅係居於
    上訴人銀行之代表人、代理人或使用人之地位」之事實為真
    。
  (八)上訴人銀行之代理人或使用人（即本件之陳翠梅）於為客戶
    （即本件之被上訴人）辦理存放款等業務時有故意行為之責
    任者（即本件陳翠梅盜用被上訴人印鑑以冒貸），則視同係
    上訴人銀行自己之故意行為責任，此際惟有在上訴人銀行與
    被上訴人有特別約定之情況下，始能例外地不將上訴人銀行
    之代理人或使用人之故意過失視為係上訴人銀行之故意過失
    。然基於「例外從嚴」之法律基本原則，上開屬於例外情形
    之特別約定乃必須係屬清楚明確之明示約定始可，而兩造間
    借款約定書第十四條約定「各種票據、借據及其他證書上之
    印文，貴行以肉眼認為與立約人之留存印鑑相符而為交易時
    ，縱使其印鑑有被盜用、偽刻或其他不法情形，立約人亦願
    負擔一切責任，貴行自不負其責」之內容則不但並未明示「
    上訴人銀行之代理人或使用人之故意過失，不得視為上訴人
    銀行之故意過失」之意旨、亦且反而寓有「上訴人銀行僅於
    被上訴人之印鑑遭第三人（指上訴人銀行之代理人及使用人
    以外之其他人）盜用之情形始能免責」之意旨（蓋以上開約
    定之文字既謂「貴行以肉眼認為與立約人之留存印鑑相符而
    為交易時，縱使其印鑑有被盜用」云云，則上訴人銀行既經
    由其代理人或使用人為印鑑之審核，那麼所稱盜用印鑑者自
    非係指經由代理人或使用人為印鑑審核之「貴行－即上訴人
    銀行」至明）。基上，則兩造間借款約定書第十四條約定，
    顯然僅於「上訴人銀行之代理人或使用人以外之第三人盜用
    被上訴人印鑑」之案型始有適用，至於「上訴人銀行之代理
    人或使用人盜用被上訴人印鑑」之案型，則無其適用至明，
    如此解釋亦始符合民法第一百四十八條規定「權利之行使，
    不得違反公共利益，或以損害他人為主要目的。行使權利，
    履行義務，應依誠實及信用方法」之誠信原則。
  (九)按民法第二百二十二條規定「故意或重大過失之責任，不得
    預先免除。」此係強行規定。而本件既係上訴人銀行之使用
    人陳翠梅盜用被上訴人之印鑑以遂行冒貸，陳翠梅自負有故
    意責任（更遑論重大過失責任），再基於民法第二百二十四
    條規定「債務人之代理人或使用人，關於債之履行有故意或
    過失時，債務人應與自己之故意或過失負同一責任」，則上
    訴人銀行即應與自己之故意負同一之責任（更遑論重大過失
    責任），依民法第二百二十二條規定，則該上訴人銀行之故
    意責任當然不能經由上開借款約定書第十四條之約定予以預
    先免除至明。
、兩造不爭執之事實：
一、被上訴人等所有如附表一所示不動產，先後於七十一年八月
    二十三日、七十六年七月二十五日及八十年八月一日，為上
    訴人銀行設定如附表二所示之最高限額抵押權，登記期日、
    抵押權之存續期間及債務人均如附表二所載。
二、上訴人於八十五年十一月五日向原審法院民事執行處聲請就
    被上訴人等所有如附表一所示之不動產為強制執行程序（85
    年度執字第011819號），並主張被上訴人等積欠上訴人銀行
    如附表三編號1.至11.所示之債務，金額總計為四千五百五十
    萬元。
肆、兩造爭執之事項：
一、訴外人陳翠梅之自白書是否真正？
二、如附表三所示之借款是否為訴外人陳翠梅盜蓋被上訴人之印
    章，於初貸或展延貸款時冒貸而來？即上訴人有無將附表三
    所示之借款交付予被上訴人收受？
伍、本院之判斷：
一、訴外人陳翠梅之自白書是否真正？
  (一)被上訴人等主張上訴人所屬之職員陳翠梅於本件貸款糾紛事
    發，曾於八十三年八月二十四日親具內載：「茲因民國（忘
    記）年乙○○醫師向臺南中小企業銀行要求貸款，本人乃受
    銀行指派辦理乙○○醫師之貸款事宜，由黃醫師以其所有坐
    落臺南市○○路○段四八六號之房地設定抵押權新臺幣五千
    二百萬元，並以五千二百萬元為借款之額度，視需要撥付。
    一切借款之手續，係由本人居於銀行之立場為黃醫師辦理（
    包括要求其交付存摺、印章辦理借款轉帳及扣繳利息等），
    本行因本人前曾受本行指派與黃醫師洽商黃正凱貸款事宜而
    認識黃醫師，因而本件貸款亦指派本人辦理。乃趁黃醫師不
    注意之際偷蓋空白借據、取款條備用，再趁機分次偽辦借款
    ，將五千二百萬元借款額度冒領挪用（黃醫師實際借款僅60
    0萬元）。至於對帳單，乃因本人係銀行指派辦理黃醫師業
    務之人，因而對帳單亦由本人偷蓋印章，致黃醫師一直未能
    發覺，現黃醫師需用款項而向本人借款，始知上情，本人將
    盡全力清償挪用之款項，以免黃醫師無端受累，並保證於六
    十日內清償私自挪用黃醫師家人之存摺、定存、會仔之款項
    ，為擔保挪用黃醫師家人現款及銀行借款事恐黃醫師受損，
    並同意將交付柯總經理權狀坐落柳營鄉之土地設定抵押權予
    黃醫師，恐空口無憑，親立此書據為證，尚祈黃醫師見諒。
    此致乙○○醫師陳翠梅親筆83、8、24」等內容之自白書一
    份交予被上訴人等之事實，已據被上訴人等於原審、本院前
    審及本審審理時陳述甚詳在卷，核與證人蘇黃智惠於原審審
    理時具結證稱：「是的。是他們發生事件後我才認識，我當
    時正好在醫院後面有買一塊地，把前面打通，建接後面，再
    蓋一棟，我當時在替他們蓋房子。因為銀行的事我略為知悉
    ，原告（即被上訴人乙○○）之妻把事情告訴我的，與我商
    量，八十三年間（即發生事情那時，詳細日期我忘記了），
    黃醫師有請中小企銀柯總商量此事，黃醫師告訴他，我沒有
    貸款，柯總有拿一些對帳單，對完後，柯總嚇一跳（指與陳
    翠梅是否認識？如何認識）。」「有一天晚上我拿磁磚去給
    黃太太挑選，陳翠梅及另一不詳姓名男子約三十餘歲在場，
    黃醫師不在場，我當場看到她在寫自白書，寫完我有看到，
    我還說翠梅不要那麼潦草，她還說她心情不好，陳翠梅有把
    來龍去脈寫在自白書上（指提示自白書，並詢以陳翠梅為何
    書具該自白書）。」（見原審卷(一)第96頁）等語相符，並有
    被上訴人等所提出之自白書影本一份在卷可稽（見原審卷(一)
    第8至9頁）。
  (二)按文書之真偽得依核對筆跡或印跡證之，民事訴訟法第三百
    五十九條第一項定有明文。本件陳翠梅等人經被上訴人等另
    案向原審法院所提起之刑事自訴案件，即除陳翠梅遭通緝外
    ，其餘之被告莊淑德、劉昭霖、黃春美等人均經判決無罪確
    定之偽造文書等案件（原審85年度自字第0531號、本院86年
    度上訴字第1862號、91年度上更(一)字第32號、最高法院92年
    度台上字第0711號），於該刑事案件審理中承辦法官曾將前
    揭「自白書」之筆跡，與陳翠梅在臺灣高雄地方法院被上訴
    人黃程頌與上訴人顧瑞祥間交付證券民事事件（84年度訴字
    第0545號）中所書立「借據」之筆跡相互核對符合，已經原
    審依職權調閱該刑事案卷查核無訛，並有該「借據」影本附
    於該刑事案卷足憑；益徵該「自白書」確係陳翠梅所親自書
    立，而足資為本件之證據至明。因之，上訴人辯稱：因證人
    蘇黃智惠與被上訴人等間有密切關係，且該自白書未經鑑定
    ，又未經當庭訊問陳翠梅，否認該自白書之真正云云，尚不
    可採。
二、如附表三所示之借款是否為訴外人陳翠梅盜蓋被上訴人之印
    章，於初貸或展延貸款時冒貸而來？即上訴人有無將附表三
    所示之借款交付予被上訴人收受？
  (一)查被上訴人等係於八十三年五月十三日因長榮管理學院校方
    臨時需週轉之資金，尋找陳翠梅無著，遂電詢當時之台南區
    中小企業銀行股份有限公司總經理柯月輝有關其在該銀行之
    貸款餘額時，始知悉有系爭冒貸五千二百萬元情事，已經證
    人柯月輝在上揭刑事案件審理時證述屬實在卷；且依上揭陳
    翠梅之自白書所述內容，並未承認冒貸之五千二百萬元中有
    六百萬元係正常真實之貸款；況依附表三所示之十三筆金額
    ，總計為五千二百萬元，其中亦無六百萬元之貸款項目，顯
    見該六百萬元應係陳翠梅自行籌款，並佯稱係台南企銀之放
    款而交付予被上訴人乙○○者；是上揭自白書稱：被上訴人
    乙○○實際僅借六百萬元，陳翠梅冒貸五千二百萬元，應屬
    實情。至於被上訴人以系爭借款遭陳翠梅盜用，而以陳翠梅
    及上訴人之職員莊淑德、劉昭霖、黃春美等人為被告，向原
    法院所提起之偽造文書自訴案件，雖最後除陳翠梅因逃亡通
    緝中外，其餘莊淑德、劉昭霖、黃春美均經判決無罪確定在
    案，然該刑事判決仍認陳翠梅涉犯偽造文書等犯行，並認定
    ：「陳翠梅為台南企銀府城辦事處之專員，受台南企銀指派
    專員到府服務辦理乙○○之存放款事宜，乙○○曾以其妻甲
    ○○所有坐落臺南市○○路○段四八六號本國式九層樓房及
    基地‧‧，共設定六千六百萬元之最高限額抵押權予台南企
    銀，實際可貸額度為五千二百五十萬元，依借款人乙○○實
    際需要申貸撥付，陳翠梅竟自八十年九月間起，基於概括之
    犯意，意圖為自己不法之所有，趁代表台南企銀辦理乙○○
    正常借款蓋用印章，而乘乙○○不注意之際，先後多次在空
    白借據上及空白借款申請書上盜蓋乙○○、甲○○之印章，
    偽造乙○○、甲○○之署押，偽填借款金額、借款期間、借
    款人姓名「乙○○」，偽造成虛偽之「借款申請書」及「借
    據」等私文書，使乙○○成為借款人，甲○○成為連帶保證
    人之不實內容，‧‧更先後多次持向台南企銀冒稱係乙○○
    申請借款，致台南企銀因而陷於錯誤，誤以為真，而先後如
    數出貸給付，但悉數均為陳翠梅以洗錢方法訛詐取去，致生
    損害於乙○○、甲○○及台南企銀。陳翠梅其洗錢方法係將
    冒名詐貸款項或以其自己在台南企銀之帳戶，直接將現金匯
    至華南銀行赤崁分行金陽企業股份有限公司之帳戶；或將臺
    灣銀行支票在不知情之曾蔡玉華（甲○○之母）、黃淑琴（
    乙○○所開設醫院之護士）之帳戶、存摺交換兌現。陳翠梅
    以同樣手法反覆冒貸，原係冒貸詐款十三筆，共五千二百萬
    元，惟其間陳翠梅清償其中二筆共六百五十萬元，故尚有十
    一筆冒貸共四千五百五十萬元未清償。又於此十一筆冒貸款
    中，因借款期間陸續到期，陳翠梅為掩飾冒貸情事，又以上
    開同一手法，先後偽造借據、借款申請書各九張用以更新展
    期借款，嗣因上開九筆借款其中二筆屆期，其又以同一手法
    先後偽造借據、借款申請書各二張以之更新展期借款，矇騙
    台南企銀。又因陳翠梅復盜蓋印章於對帳單上，及台南企銀
    內部稽核，層級控管系統疏於監督，致乙○○、台南企銀均
    未能查覺上開冒貸之情事。」等語甚詳，有本院九十一年度
    上更(一)字第三二號刑事判決書一份在卷可稽；益證陳翠梅所
    書前揭自白書之內容確切屬實。據此，被上訴人等主張附表
    三所示之借款確係遭陳翠梅盜用被上訴人印章所冒貸等語，
    尚非虛妄，應堪採信。
  (二)被上訴人就附表三所示之借款，雖原主張皆為冒貸，嗣改稱
    其中編號1.至5.、8.、10.、11.及13.等九筆借款，初貸時並非
    冒貸係展貸時始由陳翠梅冒貸，且會有初貸並非冒貸，係展
    貸始屬冒貸之情形發生，係因被上訴人乙○○經陳翠梅向台
    南企銀初貸後，被上訴人乙○○於初貸清償期屆至前，業由
    陳翠梅將初貸清償，惟陳翠梅卻於收受被上訴人乙○○之清
    償款項後，並未用以清償而將之侵占入己，並在初貸清償期
    屆至時，以預先利用機會盜蓋被上訴人乙○○印鑑之文件，
    冒用被上訴人乙○○名義辦理展貸，從而造成初貸並非冒貸
    ，而展貸係屬冒貸之情形等語，致有陳述前後不一之情形。
    惟究其緣由，乃因被上訴人等正常貸款之筆數多、期間又長
    ，且有借有還；而陳翠梅又係夾在正常真正之貸款案中，利
    用機會以偽造文書方式為冒貸行為，衡情被上訴人在訴訟初
    期，因相關訴訟資料未齊備下，所為主張陳述難免會依相關
    事證之陸續出現，而進一步為事實或法律上之更正，藉以合
    於事實真相，乃人情之常；是尚不得因此即認被上訴人等之
    變更主張陳述，全然不足採信。況被上訴人等主張上揭九筆
    借款確已籌款持交陳翠梅予以清償，卻遭陳翠梅侵占入己，
    亦據其立證主張其中編號4.之一千五百萬元，係於八十年十
    二月九日以曾蔡玉華帳戶之一千五百萬元交付陳翠梅；編號
    13.之四百萬元、編號1.之一百萬元、編號2.之一百五十萬元
    、編號3.之二百萬元、編號5.之三百萬元，合計一千一百五
    十萬元，係於八十一年十二月十日以曾蔡玉華帳戶之一千二
    百五十八萬三千二百五十八元交付陳翠梅；編號10.之三百萬
    元、編號8.之一百萬元、編號11.之一百萬元、及另筆六百五
    十萬元，合計一千一百五十萬元，則係於八十二年九月二十
    九日以被上訴人乙○○自己帳戶之二千零八十九萬零二十八
    元交付陳翠梅；有被上訴人所整理之其遭陳翠梅冒領款項附
    表所載相關事證在卷可憑（見本院前審卷(三)第104至106頁）
    ，且各該清償款項於存摺上並經陳翠梅加註有「還放款」之
    字樣，則有各該存摺影本在卷足憑。上訴人徒以上揭事由指
    摘各該清償有不合理現象，難認有清償之事實，即無足採。
    而陳翠梅身為上訴人之代理人或使用人（理由另詳後述），
    被上訴人等為清償上揭債務，已將欲清償款項交付予陳翠梅
    收受無誤，則陳翠梅收受被上訴人等持交之清償款項時，自
    已發生對上訴人清償之效力，乃陳翠梅竟將各該清償款予以
    展期冒貸，自不影響被上訴人等已清償系爭借款之效力。
  (三)上訴人辯稱：其委請之陳勁州會計師曾分別將八十二年六月
    三十日之二紙對帳單、八十二年十二月三十一日之二紙對帳
    單，寄予被上訴人乙○○核對無誤後，有於該等對帳單上蓋
    用印鑑章寄回予上訴人，上訴人再將之交予陳勁州會計師，
    被上訴人既巳核閱對帳單無誤並用印其上，則可證明至少發
    生於八十二年十二月三十一日前之所有貸款，並無遭陳翠梅
    冒貸之情形云云，並提出對帳單四紙為證。惟此則為被上訴
    人所堅決否認，且按證人陳勁州於原審審理時係證稱：對帳
    單非由會計師寄給客戶，而係由台南企銀之承辦人員自己處
    理，至於台南企銀是否以郵寄方式，將對帳單交予客戶，則
    其不知等語（見原審卷(一)第0164頁），已與上訴人該所辯殊
    異；再徵諸經肉眼比對陳翠梅自白書上之筆跡，已與對帳單
    暨回寄聯上相同文字之筆跡，已屬相似，且對帳單暨回寄聯
    其回寄對象，已以手寫改為「大誠聯合會計師事務所，南門
    路四號三樓。」部分（見原審卷(一)第169至172頁），係由陳
    翠梅所填寫；而陳翠梅於自白書中已載稱：「至於對帳單乃
    因本人係銀行指派辦理黃醫師業務之人，因而對帳單亦由本
    人偷蓋印章，致黃醫師一直未能發覺。」等語以察，足見上
    訴人之承辦人員並未將該等對帳單郵寄予被上訴人乙○○、
    而係陳翠梅自上訴人之承辦人員處，取走該等對帳單加以填
    寫全部或部分內容後，再俟機盜蓋被上訴人乙○○之印鑑於
    上，始再由陳翠梅寄回，殆無疑義。上訴人辯稱：被上訴人
    乙○○有核對帳單，並於蓋用印鑑章後寄回上訴人，足見系
    爭貸款真正，並非陳翠梅所冒貸云云，尚與事實不符，自不
    能採為有利於上訴人之認定依據。
  (四)上訴人又辯稱：被上訴人不爭議之多筆借款，均由陳翠梅提
    示兌領或轉帳存入陳翠梅帳戶，凡此顯示被上訴人與陳翠梅
    間之關係極為密切，其財務之運用，顯有委任陳翠梅全權處
    理之情形，是被上訴人對於系爭之十一筆借款，其中二筆由
    陳翠梅提示台銀支票取得、五筆由曾蔡玉華提示台銀支票取
    得、一筆由黃淑琴提示台銀支票取得、一筆由陳盈守提示台
    銀支票取得、二筆由陳翠梅匯交企業公司，與被上訴人不爭
    議之借款，均有同由陳翠梅提領台銀支票之情形，自不能遽
    此認定十一筆借款均係陳翠梅所冒貸云云。惟此仍為被上訴
    人所堅決否認，且按證人黃淑琴於原審審理時已證述：「我
    在繳房屋貸款用，平時皆未來往該帳戶，只有繳貸款每月十
    八日會去存款，我大概都當天存，存摺及蓋章都是委託陳翠
    梅幫忙處理，存摺從未拿回來過，印章也是，我是首次貸款
    不知道程序，以為較方便，陳翠梅跑掉了，也未留下存摺，
    也沒有還我（指其在台南中小企銀活期帳戶作何用途）。」
    「我不知道（指其帳戶內有一筆八百萬元支票入其帳戶內，
    是否知情）。」「有的，常在醫院出入，她是以銀行代表來
    向我們老闆娘收錢，存錢也幫忙處理，我在該醫院工作二十
    餘年，我們醫院以前在中正路，中小企銀都派黃正凱來醫院
    ，後他因癌症死亡，才改由陳翠梅處理（指陳翠梅是否常去
    醫院）。」「大部分都是白天，她來的時間不一定，她來的
    時候大部分都是要蓋什麼資料，我們醫師忙碌時就將印章交
    給她（指陳翠梅皆在何時去醫院）。」（見原審卷(一)第97至
    99頁）等情；而證人曾蔡玉華於原審亦證稱：「只有一個帳
    戶，但是陳翠梅說她是中小企銀派來的，她拿去，存摺都是
    我自己在保管的，她先拿存摺後，再拿印章，只說銀行要看
    帳戶，她說她是銀行派來的，我就相信她（指其在臺南區中
    小企銀的存款帳戶有幾戶）。」「沒有，但是有說銀行要看
    我的戶頭，我有跟中小企銀的合會，她拿走後，我就去日本
    ，自日本回來後，我有打電話去要，銀行說她沒來，現在存
    摺及印章在翠梅那裡，印章只供中小企銀帳戶使用（指是否
    有託陳翠梅存款過）。」「自我開戶後，保管一陣子，她就
    拿走了，我想說錢不多，也就沒再注意（指陳翠梅總共向其
    拿存摺、印章幾次）。」等語無訛在卷（見原審卷(一)第73至
    74頁）。再參諸自七十六年起至八十二年止，被上訴人等曾
    多次向上訴人銀行借款，且就附表五、六、七所示有爭議與
    無爭議之貸款，暨正常貸款與冒貸明細表觀之，系爭借款係
    自八十年九月間起至八十二年十二月間止，而此期間被上訴
    人仍持續多次向上訴人銀行借款（指被上訴人無爭議部分）
    ，據此，陳翠梅苟利用辦理被上訴人無爭議之借款時，趁被
    上訴人等不注意之際，而在空白之申請書、取款憑條等文書
    上盜蓋被上訴人等之印章，衡情應不致為被上訴人等所察覺
    。依上，陳翠梅確係上訴人所屬之職員，並於代理上訴人處
    理其與被上訴人等間之借貸事務時，利用為被上訴人辦理借
    款手續時盜蓋被上訴人等之印章，再利用不知情之第三人黃
    淑琴、曾蔡玉華等人之帳戶轉帳而取得系爭借款，洵堪認定
    。至上訴人又辯稱：被上訴人每年均提供所得稅申報書予上
    訴人憑以核貸，可見系爭貸款係經被上訴人同意而非冒貸云
    云。惟按被上訴人每年均有正常真正之貸款，且陳翠梅係夾
    在正常真正之貸款間，以盜蓋之文件遂行冒貸之行為，因之
    被上訴人於每年基於正常真正之貸款，而依陳翠梅之囑將申
    請所得稅申報書交付予上訴人充供被上訴人等之正常真正貸
    款之預繳、申請或補正資料，要之乃屬人情之常，自尚難憑
    此即認系爭貸款係經被上訴人等所同意之論據。至被上訴人
    等於前揭刑事案件在調查站筆錄、調查證據聲請狀所為陳述
    ，姑不論已因案發伊始相關資料未齊備，致所為主張陳述難
    與事實全然相符，且調查局筆錄、調查證據聲請狀，亦非被
    上訴人等於本件民事訴訟所為之自認，是亦不得執各該調查
    局筆錄、調查證據聲請狀為被上訴人不利之認定。
  (五)本件系爭貸款糾紛發生後，上訴人為催討系爭債務，曾促使
    陳翠梅之母親陳黃瑞霞同意提供不動產供上訴人追加設定抵
    押權，而貸得款項除清償陳翠梅本人之原有債務外，餘款七
    百四十八萬四千三百三十四元則用以清償附表三編號12.及13.
    之借款共計六百五十萬元乙情，已為兩造所不爭執，復有上
    訴人八十六年八月五日南銀總審字第三四一一號函影本一
    份在卷可按（見原審卷(一)第0110頁），自屬真實。上訴人雖
    辯稱：該代償行為係被上訴人乙○○與陳翠梅之母親，為解
    決糾紛而達成之協議，上訴人僅居中協調而已，並非上訴人
    向陳翠梅追索借款云云。惟查陳翠梅之父陳振川、母陳黃瑞
    霞於前揭原審（85年度自字第0531號）偽造文書等刑案審理
    時曾證稱：「沒有，南企的人只說要收回一千六百萬元（指
    台南企銀的人找他們時有無談到要還乙○○的錢）。」「沒
    有，也沒有解釋，到現在我們也不知道（指銀行的人有無告
    訴他們拍賣的錢，一部分要還乙○○被盜用的部分）。」「
    事實上房屋及土地都登記在其名下（陳黃瑞霞），但實際這
    些房地都是陳翠梅拿去抵押借錢，銀行人員來找我們好幾次
    ，要我們處理房地來賠銀行，一直沒有跟我們提過有還乙○
    ○的事，實際上銀行與乙○○如何說我們都不知道，乙○○
    是何人我們也不知道，也不認識，沒見過（指83年05月發生
    陳翠梅冒貸案後，銀行人員有無去找他們）。」「銀行人員
    來找我們，告訴我們最好自己找人，價錢較高，但一直找不
    到人買，只好任由銀行拍賣（指南企如何告訴他們）。」「
    沒有，法院拍賣之後有寄分配表給我們，扣除增值稅、執行
    費等餘的錢由南企拿走了（指南企有無告訴他們一部分錢要
    還給乙○○）。」已經原審法院調閱該刑事案卷查核無訛，
    並有該部分之筆錄節本影印在卷足稽（見原審卷(一)第111至1
    12頁）；據此，衡諸一般事理及經驗法則，若上訴人非因陳
    翠梅冒用被上訴人等名義冒貸款項致其受有損害而成為系爭
    借款之債權人，其豈能向陳黃瑞霞要求提供不動產設定抵押
    權予上訴人，且聲請拍賣該不動產所得以抵償？又豈能不將
    拍賣所得交付予被上訴人等，而逕行分配如何清償之理？而
    此則益徵上訴人辯稱：其係基於善意協助被上訴人乙○○向
    陳翠梅追償立場而為協調，或上訴人為金融機關，只要能回
    收貸款，由何人代被上訴人清償，上訴人均可不用過問，陳
    翠梅之父母陳振川、陳黃瑞霞願提供不動產代被上訴人償還
    債務，既可減輕被上訴人之負擔，又可順利回收貸款，上訴
    人殊無反對之理由，否認系爭貸款非陳翠梅所冒貸云云，亦
    不足採。
  (六)上訴人另抗辯：被上訴人乙○○可能利用其與上訴人有設定
    六千六百萬元抵押融資額度，授權陳翠梅在一定之限額內為
    其轉借他人謀取利息收入，或轉借予陳翠梅使用以賺取利息
    ，因陳翠梅自八十三年三月起至同年五月止，曾多次匯款至
    被上訴人甲○○所有之彰化銀行臺南分行帳戶內，顯示該等
    款項或係利息收入或返還本金之款，否則陳翠梅如未獲被上
    訴人同意而冒貸款項，豈有再匯款近一千萬元予被上訴人甲
    ○○之理等語。仍為被上訴人等所堅決否認，且被上訴人已
    主張上訴人所質疑陳翠梅自八十三年三月起至同年五月二十
    日止，由上訴人銀行匯入被上訴人甲○○在彰化銀行臺南分
    行帳戶之款項，均係因被上訴人乙○○簽發如附表四支票予
    第三人，為使各該支票能兌現款項，被上訴人乙○○囑陳翠
    梅將其在上訴人銀行之款項，匯入彰化銀行臺南分行000000
    0000帳號，使被上訴人甲○○簽發予第三人之支票能按期兌
    現等語無訛在卷；另經本院調閱原審法院依職權向彰化商業
    銀行臺南分行查詢被上訴人甲○○支票存款帳戶（自80年8
    月1日起至83年05月31日止）之往來明細表及提款資料結果
    ，經核附表四所示之金額於陳翠梅匯入被上訴人甲○○之前
    揭帳戶後，確均旋即用以支付附表四所示支票號碼之票款無
    誤，則有彰化商業銀行臺南分行八十八年三月五日彰南字第
    三九五號及八十八年四月二十二日彰南字第六八七號函及內
    附之提款資料、往來明細表在卷可憑（見原審卷(二)第286至2
    88、317至321頁）；從而被上訴人等主張該等款項係其委託
    陳翠梅轉帳用以支付前揭票款，尚非虛妄，應堪採信。另經
    原審依職權函詢臺南市票據交換所有關下列：發票人臺南企
    銀、付款人為臺灣銀行臺南分行、發票日八十二年二月五日
    、票號BD00000000號、金額一百萬元之支票，係何人提示請
    求付款，並檢送該支票影本。華南商業銀行赤崁分行：檢送
    金陽企業股份有限公司、帳號000000000000號與曾銀德（45
    32）之開戶全部資料，及自八十年一月起至八十五年二月十
    六日止所有交易明細。彰化商業銀行臺南分行：檢送陳翠梅
    、甲○○所設立乙種活期存款及甲種支票存款帳戶，自七十
    八年一月一日起至八十三年五月三十日止之存款往來明細表
    ，並檢送甲○○支票存款帳戶第000000000號，自八十年八
    月起至八十三年一月止在該行利用上開帳戶轉提、轉存之所
    有票據正、背面。財政部臺灣省南區國稅局：檢送乙○○、
    甲○○、陳翠梅、曾蔡玉華、黃淑琴、陳盈守等人自八十年
    起至八十三年止之申報所得稅資料及財產資料。臺南市政府
    ：檢送七十八年三月三十一日標售臺南市○○段80之78地號
    市有土地由黃雅頌得標之相關資料。臺灣銀行臺南分行：查
    明帳號003313、八十年九月五日、票號BD 0000000號、面額
    一百五十萬元之支票，由陳翠梅提領時係存入何人帳戶內？
    或轉帳？或現金支付？臺南區中小企業銀行：檢送黃淑琴、
    曾蔡玉華之開戶資料及所有交易帳明細表。華南銀行臺南分
    行：查明金陽公司（帳號00000000 000）於八十二年十二月
    二十一日存入一千五百萬元之存款性質為匯款或轉帳？並提
    供匯款者或轉帳者之帳戶名稱。臺灣土地銀行中山分行：檢
    送陳翠梅於八十二年十二月二十一日利用該銀行帳戶匯款至
    華南商業銀行赤崁分行金陽公司帳戶之帳戶開戶資料、交易
    明細表之結果（見原審卷(二)第38、48、50至63、70、73至78
    、185、293、310至312頁，原審卷(三)第10至12、20至21頁）
    ，經核所得各該單位函覆有關之交易明細、開戶資料及財產
    資料等，亦均無法證明如附表三所示之借款，係透過陳翠梅
    提領後又轉匯入被上訴人之帳戶內，或被上訴人與陳翠梅間
    有其他私人之金錢往來情形。此外，上訴人就此又無法提出
    其他確切之證據足資證明，或供本院調查以實其說。因之，
    上訴人辯稱：陳翠梅係為被上訴人處理金錢事務，而貸得系
    爭借款云云，仍屬無據。
  (七)按定型化契約如有違反誠信原則，對消費者顯失公平者，無
    效；消費者保護法第十二條第一項定有明文。又金融機關如
    以定型化契約約定其不負善良管理人注意義務，免除抽象輕
    過失責任，應認此項特約違背公序良俗，而解為無效（最高
    法院73年度第10次民庭會議決議參照）。經查本件兩造間之
    借款契約係屬定型化契約，且被上訴人等之印章係遭上訴人
    所屬之行員陳翠梅所盜用，上訴人亦未善盡覆核、監督及查
    稽之責任，致令陳翠梅有機可乘，一再冒貸、展貸得逞，可
    見上訴人顯然未盡其善良管理人之責任；易言之，若上訴人
    可依該約定免除其應負之抽象輕過失責任，則對消費者顯然
    不公平，是兩造之借款約定書第十四條約定：「各種票據、
    借據及其他證書上之印文，貴行以肉眼認為與立約人留存之
    印鑑相符而為交易時，縱使其印鑑有被盜用、偽刻或其他不
    法情形，立約人亦願負擔一切責任，貴行自不負其責。」揆
    諸前揭說明，應屬無效；即被上訴人之印章確係陳翠梅盜用
    而冒貸時，上訴人仍不得依該約定，就陳翠梅之冒貸行為主
    張免責。況系爭借款為陳翠梅所冒貸，則被上訴人等與上訴
    人間就系爭貸款並無借貸之合意，且該貸款金額撥入被上訴
    人帳戶後立刻被轉匯他處，並非基於兩造讓與金錢合意而撥
    款交付，則兩造間並無消費借貸之合意及基於該合意而為借
    貸款項之交付，應無疑義；自不能以系爭貸款曾撥入被上訴
    人乙○○帳戶之事實，即遽採為兩造間有成立生效消費借貸
    契約關係之論據。因之，上訴人辯稱：依兩造之借款約定書
    第十四條之條款，縱認被上訴人之印章係遭陳翠梅盜用，被
    上訴人亦應自負損失，上訴人不須負責等語，仍不足採。
  (八)再者，陳翠梅係上訴人於黃正凱病故後，接續派來代表上訴
    人處理與被上訴人等間之金融事務，自七十六年迄八十三年
    五月之期間均未曾更換，即於該期間有關貸款等手續皆由陳
    翠梅代辦乙情，已據證人黃淑琴於原審審理時證述甚詳並屬
    實在卷，且觀諸卷附陳翠梅在上訴人銀行任職之「職務期間
    表」，期間陳翠梅自七十年五月六日自新營分行調來總行（
    迄84年03月14日），除七十九年八月十六日至十一月三十一
    日在新營分行，八十三年一月十六日至三十一日在府城分行
    籌備處外，其餘均在上訴人總行服務；且其中七十九年十二
    月十八日至八十年六月六日、八十三年一月七日至十五日，
    八十三年二月二十八日至五月十三日之正式職稱為「涉外人
    員」，即負責對外客服人員之名稱，因當時各家銀行競爭激
    烈，為爭取業績恆設有涉外人員之制度，專對大客戶為特別
    之到府服務等業務，及為發揮人力之邊際效用，概於總行設
    立機動調撥從事以節省人事費用，而不問其係在總行之營業
    部或儲蓄部任職，均不影響其涉外人員之身分，究此乃當時
    眾所週知之商業交易習慣，再參諸陳翠梅在自白書中所稱：
    「本人乃受銀行指派辦理乙○○醫師之貸款事宜‧‧本人居
    於銀行之立場為黃醫師辦理（包括要求其交付存摺、印章辦
    理借款轉帳及扣繳利息等）」，及證人黃淑琴於原審證稱：
    「上訴人指派陳翠梅來服務被上訴人，陳翠梅是以銀行代表
    之身分來處理的，陳翠梅常去被上訴人處而且都是白天去。
    」以觀，不僅陳翠梅自認其係上訴人之代表人、代理人或使
    用人，即上訴人在歷次審理中亦自承：「陳翠梅非襄理，祗
    是有被指派處理與被上訴人之財務。」「不否認陳翠梅是上
    訴人職員，問題是陳翠梅不只是對被上訴人服務銀行的事，
    連被上訴人家中私事也幫忙，問題是在這裏。」「這期間，
    我們是在等待還錢，針對陳翠梅要她還錢，後來她跑掉了，
    我們才向被上訴人求償。」等語在卷，益徵陳翠梅確係上訴
    人派來代表上訴人處理與被上訴人間之金融事務，而為上訴
    人之代表人、代理人或使用人，殆無疑義。上訴人辯稱：陳
    翠梅並非系爭貸款期間之涉外人員，否認陳翠梅係上訴人派
    來代表上訴人處理與被上訴人間金融事務之代表人、代理人
    或使用人，而係被上訴人自己找來處理申貸或展貸之代理人
    云云，當無足取。
  (九)上訴人雖主張被上訴人甲○○之彰化商業銀行支票存款帳戶
    ，自八十年八月一日起至八十三年五月三十一日止之往來明
    細上，其中一頁記載戶名甲○○TEL0000000等記事，可知陳
    翠梅係代被上訴人調取資金，處理私人財務云云。惟因該銀
    行台南分行已以八十九年二月十五日彰南字第三○二號函覆
    稱；「據悉係應客戶之要求，若未能與其聯絡上時，為方便
    連繫之連絡人。」等語在卷（見本院上訴卷(二)第52頁），顯
    見陳翠梅僅為被上訴人甲○○在彰化商業銀行台南分行之該
    帳戶備位連絡人，於連絡不上被上訴人甲○○時，方連絡陳
    翠梅，自難據此否認陳翠梅係上訴人派來代表上訴人處理與
    被上訴人間金融事務之代表人、代理人或使用人之身分。
  (十)按債務人之代理人或使用人，關於債之履行有故意或過失時
    ，債務人應與自己之故意或過失負同一責任。但當事人另有
    訂定者，不在此限；民法第二百二十四條定有明文。又民法
    第二百二十四條之立法理由，係基於本人既藉由第三人以擴
    張其活動範圍而取得利益，自應承擔該第三人活動時對他人
    造成損害之賠償責任。法院為此項裁量時，得依職權為之，
    並不以債務人之聲請為限。至民法第二百二十四條僅適用於
    債務人之代理人或使用人之關於債之履行行為，於債務人之
    代理人或使用人之侵權行為並不適用（最高法院76年度台上
    字第2011號、89年度台上字第0140號判決參照）。據此，被
    上訴人等主張上訴人應對其之使用人陳翠梅所為冒貸之故意
    行為，就債之履行負同一責任，尚屬有據。
  (十一)次按民法第一百八十八條第一項所謂受僱人因執行職務不法
    侵害他人之權利，不僅指受僱人因執行其所受命令，或委託
    之職務自體，或執行該職務所必要之行為，而不法侵害他人
    之權利者而言，即濫用職務或利用職務上之機會及與執行職
    務之時間或處所有密切關係之行為，其外觀在客觀上足認為
    與其執行職務有關，而不法侵害他人之權利者，就令其係為
    自己利益所為，自應包括在內（最高法院87年度台上字第18
    48號、89年度台上字第2706號判決參照）。另按因受僱人之
    業務行為而獲益者係僱用人、且能對該受僱人予以指揮考核
    等者亦惟僱用人，若然僅因該受僱人之業務行為不在僱用人
    處實施，即認定受僱人非係僱用人之代理人或使用人，致認
    定僱用人不須就該受僱人之故意或過失之業務行為負責者，
    則豈非使僱用人儘享利益而不負責任，豈非使所有之僱用人
    更加不必也不願去對受僱人善盡指揮監督考核之責，豈非將
    使社會之經濟秩序土崩瓦解，是惟有認定受僱人之業務行為
    ，縱不在僱用人處實施者，其仍係僱用人之代理人或使用人
    者，始能促使享受受僱人業務行為所生利益之僱用人善盡其
    監督之責以維護正當之經濟秩序，如此始符法之公平正義或
    符合利益權衡原則。依上，陳翠梅既長期代表上訴人代辦被
    上訴人與其間之金融事務，且派職員代客服務係銀行界之通
    例，雖其內部職稱無「到府服務」之名稱，然「涉外人員」
    應係其內部職稱，無論是否為其職務本體，或為其直接間接
    有關之職務，或係其本職或兼職，應認均屬其職務之範圍，
    若有不法侵害被上訴人之權益，揆諸前揭說明，上訴人當應
    就陳翠梅之冒貸行為亦應負民法第一百八十八條第一項所規
    定之侵權行為責任。
三、依上，系爭借款既非被上訴人等向上訴人銀行所借，而係上
    訴人所派遣長期代表其代辦被上訴人與其間金融事務之職員
    陳翠梅所冒貸，惟為上訴人銀行所爭執否認，並向原審法院
    民事執行處提起強制執行程序，則被上訴人等據此請求確認
    被上訴人等就系爭本金最高限額抵押權，對上訴人並無系爭
    四千五百五十萬元之抵押債務存在，並主張原審法院（85年
    度執字第011819號）民事強制執行程序應予撤銷，自屬於法
    有據。
陸、綜上所述，被上訴人等主張渠等二人為夫妻，均在上訴人銀
    行申設帳戶而為金錢之出入，前於七十一年八月三日以附表
    一所示不動產，設定本金為九百萬元之最高限額抵押權向上
    訴人借款，期間均有借有還；嗣被上訴人乙○○因籌設長榮
    管理學院之需，於前揭時間分別再設定二千一百萬元及三千
    六百萬元之本金最高限額抵押權，以便調度資金之需，惟被
    上訴人所借之款項均已還清。因上訴人自七十六年間起，指
    派其職員陳翠梅負責對被上訴人等之服務事宜後，被上訴人
    等與上訴人銀行間之存、放款等手續往來，均交由陳翠梅處
    理，陳翠梅確係上訴人之代理人，其中附表三編號1.至11.之
    系爭貸款四千五百五十萬元，均係陳翠梅於初貸或展貸時利
    用其職務之機會以偽造文書方式向上訴人冒貸詐騙取得，均
    與被上訴人等無關，被上訴人等與上訴人間就陳翠梅所冒貸
    之款項，並無借貸之關係存在，且被上訴人等不知陳翠梅利
    用其職務之便，乘機多次盜蓋被上訴人等印章在空白之借款
    申請書、借據、取款憑條上，先後偽辦初貸或展貸借款十三
    筆，金額總計為五千二百萬元，自應由上訴人自行承擔；乃
    上訴人竟以附表三編號1.至11.所示之四千五百五十萬元債權
    ，向法院聲請對被上訴人等所有之如附表一所示之不動產施
    以強制執行，被上訴人等自有即受確認判決之利益；爰提起
    本件訴訟，請求判決；(一)確認被上訴人等就如附表一所示之
    不動產，以上訴人為債權人，於七十一年八月二十三日設定
    九百萬元、七十六年七月二十五日追加設定二千一百萬元、
    八十年八月一日再追加設定三千六百萬元之本金最高限額抵
    押權，未有四千五百五十萬元之抵押債務存在。(二)原審法院
    （85年度執字第011819號）民事強制執行程序應予撤銷；為
    有理由，應予准許。原審為被上訴人等勝訴之判決，經核於
    法並無違誤。上訴人上訴意旨指摘原判決不當，求予廢棄改
    判准如上訴聲明之所示，為無理由，應予駁回。
柒、又本件待證事實已臻明確，兩造其餘攻擊防禦方法及舉證，
    對判決之結果已不生影響，爰不一一詳為審酌，併此敘明。
捌、據上論結，本件上訴為無理由，依民事訴訟法第四百四十九
    條第一項及第七十八條，判決如主文。
中    華    民    國    98    年    4     月    21    日
                  民事第一庭    審判長法  官  林金村
                                      法  官  蘇清恭
                                      法  官  張世展
上為正本係照原本作成。
如對本判決上訴，須於判決送達後20日內向本院提出上訴狀，未
表明上訴理由者，應於上訴後20日內，向本院提出理由書（須附
繕本）。依法應委任律師為訴訟代理人，始得上訴。
中    華    民    國    98    年    4    月     22    日
                                      書記官  吳秋賢
【附記】
民事訴訟法第466條之1：
(1)對於第二審判決上訴，上訴人應委任律師為訴訟代理人。但上
  訴人或其法定代理人具有律師資格者，不在此限。
(2)上訴人之配偶、三親等內之血親、二親等內之姻親，或上訴人
  為法人、中央或地方機關時，其所屬專任人員具有律師資格並
  經法院認為適當者，亦得為第三審訴訟代理人。
民事訴訟法第466條之2：
  上訴人無資力委任訴訟代理人者，得依訴訟救助之規定，聲請
  第三審法院為之選任律師為其訴訟代理人。
附表一：系爭不動產坐落位置及面積
┌──┬───────────────┬─────┬───┬─────────┐
│    │      坐落位置                │建號      │所有人│面積              │
│    │                              │          │      │(平方公尺)        │
├──┼───────────────┼─────┼───┼─────────┤
│土地│台南市○區○○段八二之一地號  │          │甲○○│二一五            │
│    ├───────────────┼─────┼───┼─────────┤
│    │台南市○區○○段八三之一九地號│          │甲○○│四０              │
├──┼───────────────┼─────┼───┼─────────┤
│建物│台南市○○路○段四八六號      │一五一七二│乙○○│建物七三一‧四九  │
│    │                              │          │      │陽台四五‧八      │
│    ├───────────────┼─────┼───┼─────────┤
│    │台南市○○路○段四八六號      │一五一七三│甲○○│建物九六‧九二    │
│    │                              │          │      │陽台一二‧八四    │
└──┴───────────────┴─────┴───┴─────────┘
附表二：系爭抵押權設定之時間、金額及存續期間
┌──┬────────────┬────────────┬──────┬───┐
│編號│      登記日期（民國）  │        存續期間        │本金最高限額│債務人│
│    │      收件字號          │        （民國）        │  （新台幣）│      │
├──┼────────────┼────────────┼──────┼───┤
│ 一 │七十一年八月二十六日    │自七十一年八月二十三日起│九百萬元    │甲○○│
│    │南字地字第０三九三三一號│至一０六年八月二十三日止│            │乙○○│
├──┼────────────┼────────────┼──────┼───┤
│ 二 │七十六年七月三十日      │自七十六年七月二十五日起│二千一百萬元│甲○○│
│    │南字地字第０二九一二三號│至一０六年七月二十五日止│            │乙○○│
├──┼────────────┼────────────┼──────┼───┤
│ 三 │八十年八月十二日        │自八十年八月一日起      │三千六百萬元│甲○○│
│    │南字地字第０四０四八九號│至一一０年八月一日止    │            │乙○○│
└──┴────────────┴────────────┴──────┴───┘
附表三：系爭借款之明細
┌─┬──┬────┬────┬───┬────┬────┬──────┬────────┬────┬─────┬───────────────┐
│編│    │借    貸│（初貸）│      │在借據上│在借據上│            │                │        │          │                              │
│  │    │金    額│借貸期間│      │偽造借款│偽造連帶│在借據上盜蓋│在借款申書上偽造│        │          │                              │
│  │名稱│        │        │借款人│人「黃仁│保證人「│            │                │授信編號│備  註  一│備            註            二│
│  │    │（新台幣│民    國│      │村」簽名│甲○○」│印        章│簽名及印章之情形│        │          │                              │
│號│    │）      │年 月 日│      │        │簽名    │            │                │        │          │                              │
├─┼──┼────┼────┼───┼────┼────┼──────┼────────┼────┼─────┼───────────────┤
│１│借據│一百萬元│6.至│乙○○│偽造借款│偽造連帶│盜蓋「乙○○│在借款申請書上申│Ａ０一０│屆期又冒名│為冒名展貸，因而又於「借據」上│
│  │    │        │6.  │      │人「黃仁│保證人「│」印章三處；│請人處偽造「黃仁│Ｓ八二０│展貸為    │偽造借款人「乙○○」簽名一處，│
│  │    │        │        │      │村」簽名│甲○○」│盜蓋「甲○○│村」簽名一處，及│六二七Ｂ│6.至│及連帶保證人「甲○○」簽名一處│
│  │    │        │        │      │一處    │簽名一處│」印章二處  │盜蓋「乙○○」印│        │6.      │，及在借據上盜蓋「乙○○」、「│
│  │    │        │        │      │        │        │            │章一處          │        │          │甲○○」印章各二處，及在借款申│
│  │    │        │        │      │        │        │            │                │        │          │請書上偽造申請人「乙○○」簽名│
│  │    │        │        │      │        │        │            │                │        │          │一處，盜蓋「乙○○」印章一處。│
├─┼──┼────┼────┼───┼────┼────┼──────┼────────┼────┼─────┼───────────────┤
│２│同右│一百五十│7.2.至│同  右│同    右│同    右│盜蓋「乙○○│                │Ａ０一０│屆期又冒名│                              │
│  │    │萬元    │7.2.  │      │        │        │」印章二處；│同            右│Ｓ八二０│展貸為    │    同    編    號      一    │
│  │    │        │        │      │        │        │盜蓋「甲○○│                │六四三Ｂ│7.2.至│                              │
│  │    │        │        │      │        │        │」印章二處  │                │        │7.2.      │                              │
├─┼──┼────┼────┼───┼────┼────┼──────┼────────┼────┼─────┼───────────────┤
│３│同右│二百萬元│7.8.至│同  右│同    右│同    右│同        右│                │Ａ０一０│屆期又冒名│                              │
│  │    │        │7.8.  │      │        │        │            │                │Ｎ八二０│展貸為    │                              │
│  │    │        │        │      │        │        │            │                │六六四Ｂ│7.8.至│                              │
│  │    │        │        │      │        │        │            │                │        │7.8.      │                              │
├─┼──┼────┼────┼───┼────┼────┼──────┼────────┼────┼─────┼───────────────┤
│４│同右│一千五百│9.5.至│同  右│同    右│同    右│同        右│                │Ａ０一０│屆期又冒名│                              │
│  │    │萬元    │9.5.  │      │        │        │            │                │Ｓ八二０│展貸為    │                              │
│  │    │        │        │      │        │        │            │                │八七四Ｂ│9.5.至│                              │
│  │    │        │        │      │        │        │            │                │        │9.5.；又屆│    先後為二次同右行為        │
│  │    │        │        │      │        │        │            │                │        │期又冒名展│                              │
│  │    │        │        │      │        │        │            │                │        │貸為9.5.│                              │
│  │    │        │        │      │        │        │            │                │        │至9.5.  │                              │
├─┼──┼────┼────┼───┼────┼────┼──────┼────────┼────┼─────┼───────────────┤
│５│同右│三百萬元│11.11.至│同  右│同    右│同    右│同        右│                │Ａ０一０│屆期又冒名│                              │
│  │    │        │11.11.  │      │        │        │            │同            右│Ｓ八二一│展貸為    │    同    編      號      一  │
│  │    │        │        │      │        │        │            │                │一二０Ｂ│11.11.至│                              │
│  │    │        │        │      │        │        │            │                │        │11.11.      │                              │
├─┼──┼────┼────┼───┼────┼────┼──────┼────────┼────┼─────┼───────────────┤
│６│同右│三百萬元│12.至│同  右│同    右│同    右│同        右│                │Ａ０一０│          │                              │
│  │    │        │12.  │      │        │        │            │同            右│Ｎ八二一│          │                              │
│  │    │        │        │      │        │        │            │                │三七二Ｂ│          │                              │
├─┼──┼────┼────┼───┼────┼────┼──────┼────────┼────┼─────┼───────────────┤
│７│同右│七百萬元│至│同  右│同    右│同    右│同        右│                │Ａ０一０│          │                              │
│  │    │        │12.  │      │        │        │            │同            右│Ｎ八二一│          │                              │
│  │    │        │        │      │        │        │            │                │三七一Ｂ│          │                              │
├─┼──┼────┼────┼───┼────┼────┼──────┼────────┼────┼─────┼───────────────┤
│８│同右│一百萬元│2.5.至│同  右│同    右│同    右│同        右│                │Ａ０一０│屆期又冒名│                              │
│  │    │        │2.5.  │      │        │        │            │同            右│Ｓ八三０│展貸一年為│    同    編      號        一│
│  │    │        │        │      │        │        │            │                │一二三Ｂ│2.5.至│                              │
│  │    │        │        │      │        │        │            │                │        │2.5.      │                              │
├─┼──┼────┼────┼───┼────┼────┼──────┼────────┼────┼─────┼───────────────┤
│９│同右│八百萬元│3.5.至│同  右│同    右│同    右│同        右│                │Ａ０一０│嗣屆期又冒│                              │
│  │    │        │3.5.  │      │        │        │            │同            右│Ｓ八三０│名展貸為  │    同    編      號        一│
│  │    │        │        │      │        │        │            │                │一八七Ｂ│3.5.至│                              │
│  │    │        │        │      │        │        │            │                │        │3.5.      │                              │
├─┼──┼────┼────┼───┼────┼────┼──────┼────────┼────┼─────┼───────────────┤
│１０│同右│三百萬元│3.9.至│同  右│同    右│同    右│同        右│                │Ａ０一０│嗣屆期又冒│                              │
│  │    │        │3.9.  │      │        │        │            │                │Ｓ八三０│名展貸為│                              │
│  │    │        │        │      │        │        │            │                │一九八Ｂ│3.9.至3.│                              │
│  │    │        │        │      │        │        │            │同            右│        │9.；又屆期│     同   編      號        四│
│  │    │        │        │      │        │        │            │                │        │又冒名展貸│                              │
│  │    │        │        │      │        │        │            │                │        │為３9.至│                              │
│  │    │        │        │      │        │        │            │                │        │3.9.    │                              │
├─┼──┼────┼────┼───┼────┼────┼──────┼────────┼────┼─────┼───────────────┤
││同右│一百萬元│3.12.至│同  右│同    右│同    右│同        右│                │Ａ０一０│屆期又冒名│                              │
│  │    │        │3.12.  │      │        │        │            │                │Ｓ八三０│展貸為    │                              │
│  │    │        │        │      │        │        │            │同            右│二一五Ｂ│3.12.至│    同    編      號        一│
│  │    │        │        │      │        │        │            │                │        │3.12.      │                              │
├─┼──┼────┼────┼───┼────┼────┼──────┼────────┼────┼─────┼───────────────┤
││同右│二百五十│至6.│同  右│同    右│同    右│同        右│                │Ａ０一０│已於冒貸期│                              │
│  │    │萬元    │        │      │        │        │            │同            右│Ｎ八二０│間，由陳翠│                              │
│  │    │        │        │      │        │        │            │                │六０一Ｂ│梅清償完畢│                              │
├─┼──┼────┼────┼───┼────┼────┼──────┼────────┼────┼─────┼───────────────┤
││同右│四百萬元│至6.9.│同  右│同    右│同    右│同        右│                │Ａ０一０│已於冒貸期│                              │
│  │    │        │        │      │        │        │            │同            右│Ｓ八二０│間，由陳翠│                              │
│  │    │        │        │      │        │        │            │                │五六八Ｂ│梅清償完畢│                              │
└─┴──┴────┴────┴───┴────┴────┴──────┴────────┴────┴─────┴───────────────┘
附表四：被上訴人甲○○囑陳翠梅將被上訴人在上訴人銀行之款
        項匯入彰銀台南分行，使被上訴人甲○○簽發予第三人
        之支票按期兌現之時間、金額、票據號碼
     ┌──┬────┬────┬─────────┬──────────┐
     │編號│發票日期│票據號碼│ 金額︵新台幣︶   │ 備            註   │
     ├──┼────┼────┼─────────┼──────────┤
     │  １│ 83.3.5 │0000000 │ 四二九一四三元   │                    │
     ├──┼────┼────┼─────────┤                    │
     │  ２│ 83.3.10│0000000 │ 四○六八四八元   │                    │
     ├──┼────┼────┼─────────┤                    │
     │  ３│ 83.3.14│0000000 │ 七○○○○○元   │                    │
     ├──┼────┼────┼─────────┤                    │
     │  ４│ 83.4.17│0000000 │ 七○○○○○元   │                    │
     ├──┼────┼────┼─────────┤                    │
     │  ５│ 83.4.19│0000000 │ 一九七七一三元   │                    │
     ├──┼────┼────┼─────────┤                    │
     │  ６│ 83.5.13│0000000 │ 0000000元 │ 編號６到１１六張   │
     ├──┼────┼────┼─────────┤                    │
     │  ７│ 83.5.13│0000000 │ 0000000元 │ 金額小計為：       │
     ├──┼────┼────┼─────────┤                    │
     │  ８│ 83.5.13│0000000 │ 0000000元 │ 0000000元   │
     ├──┼────┼────┼─────────┤                    │
     │  ９│ 83.5.13│0000000 │ 0000000元 │                    │
     ├──┼────┼────┼─────────┤                    │
     │１０│ 83.5.13│0000000 │ 0000000元 │                    │
     ├──┼────┼────┼─────────┤                    │
     │１１│ 83.5.13│0000000 │ 0000000元 │                    │
     ├──┼────┼────┼─────────┤                    │
     │１２│ 83.5.16│0000000 │    三三○○○○元│                    │
     ├──┼────┼────┼─────────┤                    │
     │１３│ 83.5.20│0000000 │    五○○○○○元│                    │
     └──┴────┴────┴─────────┴──────────┘


司法院資訊處製作；財團法人民間司法改革基金會備份。
